【裁判字號】    95,訴,3671
【裁判日期】    950613
【裁判案由】    妨害自由
【裁判全文】
臺灣臺中地方法院刑事判決              95年度訴字第3671號
公  訴  人  臺灣臺中地方法院檢察署檢察官
被      告  乙○○
選任辯護人  涂芳田律師
被      告  丙○○
                    15
選任辯護人  趙建興律師
上列被告因妨害自由案件，經檢察官提起公訴（95年度偵字第2571號）
，本院判決如下：
    主    文
乙○○共同犯剝奪他人行動自由罪，處有期徒刑陸月，如易科罰
金，以銀元參佰元即新台幣玖佰元折算壹日。
丙○○共同犯剝奪他人行動自由罪，處有期徒刑壹年。
    犯罪事實
一、緣乙○○與丙○○合夥從事土木包工業，並受邀承作「林肯
    美國學校」之翻修工程，而原上游包商黃延宙因故承作未完
    成即捲款潛逃而導致工程延宕，原設計之建築師張維能事務
    所顧問朱賢寰即找戊○○進場接續承作，乙○○、丙○○亦
    同意再度施作完工，戊○○並允諾若取得工程款將支付乙○○、丙○○施作部分之工程款，詎戊○○所施作之部分工程
    款未能請款成功，因而無從支付乙○○、丙○○所施作之工
    程款。乙○○、丙○○竟因而心生不滿，於民國（下同）九
    十五年一月十七日上午九時三十分許，與不詳姓名、年籍綽
    號「阿斌」及另一名不知名之成年男子，基於剝奪他人行動
    自由之犯意聯絡，由戊○○、綽號「阿斌」及另一名真實姓
    名年籍不詳之成年男子駕車尾隨戊○○，並在台中市○○區
    ○○路與大連路口，攔下戊○○所駕駛車號ＰＢ─一二五八
    號自用小客車，由該真實姓名年籍不詳之成年男子逕行開啟
    戊○○所駕駛之上開自用小客車之副駕駛座之車門強行進入
    戊○○之上開車內，當車輛行駛至台中市○○區○○路與崇
    德二路口時，上開不詳姓名之成年男子喝令戊○○配合駕駛
    自用小客車至指定之地點，戊○○不從，上開不詳姓名之成
    年男子即以手拉戊○○之方向盤之強暴之方式阻止戊○○繼
    續駕駛上開自用小客車並喝令戊○○改坐在副駕駛座，而由
    其接手駕駛上開自用小客車，丙○○及阿斌繼續跟隨在後並
    打電話予乙○○要乙○○返回台中縣太平市住處，三人共同
    以此方式剝奪戊○○之行動自由。旋丙○○等人乃將戊○○
    帶至台中縣太平市○○路三七九巷一弄六號乙○○之租屋處
    ，繼續限制戊○○之行動自由，到達乙○○之住處約十分鐘
    後，乙○○亦到達上開租屋處，乙○○到達住處後明知戊○○之行動自由業已遭丙○○、阿斌及另一不詳姓名之成年男
    子剝奪，竟與上開三人基於共同剝奪戊○○行動自由之犯意
    聯絡，提供自己之上開租屋處作為犯罪場所，並提出空白本
    票一紙要求戊○○簽立以供擔保上開工程款之兌現，期間戊○○若有不從，丙○○即以拳頭毆打戊○○之下巴及胸口二
    處（不能證明業已成傷），且出言脅迫稱：「你在工地跌倒
    會斷手斷腳」、「會把你關狗籠，你家及工地我們都知道，
    我們隨時可以去找你」、「如果不簽的話，就不能回去」等
    語強令戊○○簽立本票，戊○○見對方人多勢眾且行動受限
    不得已乃依丙○○之指示簽發面額各為新台幣（下同）十一
    萬六千九百元、三十三萬元、五萬元、三十萬六千七百元，
    合計共八十萬三千六百元之本票共四紙交付丙○○，丙○○
    於上開剝奪戊○○行動自由之期間，另多次單獨基於強令他
    人交付支票以解決債務之犯意，接續以戊○○之行動電話聯
    絡戊○○之友人甲○○，向甲○○脅迫稱：必須開立支票持
    至台中縣太平市乙○○之住處以解決戊○○與渠等之工程債
    務糾紛，倘不攜帶支票解決，就不讓戊○○回去，以此方式
    使甲○○行無義務之事（以上脅迫甲○○之情事，不能證明
    乙○○、阿斌及其他不詳姓名之成年男子知情），甲○○得
    悉上情後乃報警請求員警協助處理，丙○○不知甲○○業已
    報警，乃指定甲○○前往台中縣太平市車籠埔附近，要甲○○到上開地點後打電話給伊，並指示對於甲○○遭脅迫乙節
    不知情之乙○○前往上開地點接甲○○前來，乙○○因不知
    道隨同甲○○在上開地點等候之男子係便衣刑警，乃帶領甲○○及便衣刑警於同日下午一時四十分許一同到達上開乙○○之租屋處，於上開租屋處看守戊○○之不詳姓名之成年男
    子見林志慶偕同多名不詳姓名之男子前來時，警覺有異乃趁
    隙逃逸，丙○○及綽號「阿斌」之成年子將戊○○交由不詳
    姓名之成年男子看守並離開現場後亦未再返回現場，嗣員警
    乃於上開乙○○租屋處當場逮捕乙○○一人並扣得乙○○所
    有之空白之本票一本，丙○○因而未能強制甲○○開立支票
    得逞。另於公訴人於九十五年四月十七日本案偵查庭訊中當
    場扣得上開戊○○簽立之編號ＣＨ三七八七０六、三七八七
    ０七、三七八七０八、三七八七０九號本票共四張及估價單
    一疊。
二、案經戊○○訴請台中市警察局移送臺灣臺中地方法院檢察署
    檢察官偵查起訴。
    理    由
一、訊據被告乙○○、丙○○坦承於上開時地由丙○○收受戊○○所簽發之上開本票四紙以擔保上開戊○○允諾交付之工程
    款等情不諱，惟矢口否認有剝奪他人行動自由之犯行，被告
    乙○○辯稱：丙○○於上開時間打電話給伊說要帶戊○○到
    伊租屋處協商工程款給付事宜，伊到達租屋處後與戊○○協
    商債務處理方式，戊○○同意簽立本票並應允處理，現場沒
    有人對戊○○有強暴或脅迫之行為，伊也沒有對甲○○脅迫
    稱要拿支票前往才要釋放戊○○，是戊○○向甲○○借支票
    的云云；被告丙○○辯稱：伊沒有限制戊○○之自由，是戊○○自行開車跟隨伊到乙○○之租屋處談論債務處理事宜，
    期間戊○○同意簽立本票擔保債務，並自行要求甲○○拿支
    票借伊以換取本票，渠等並沒有強令戊○○簽發本票云云，
    惟查：被告丙○○及其同行之不詳姓名之成年男子二名先後
    對戊○○以強暴、脅迫之方式剝奪戊○○之行動自由，業據
    證人戊○○到庭結證稱：與丙○○同行之不詳姓名之成年男
    子不讓伊繼續開車前往豐原處理事情，伊迫於無奈乃被載往
    乙○○之租住處，期間受到丙○○之暴力相向及恐嚇，嗣後
    迫於無奈簽下本票直至員警到來始脫困等語，業據證人戊○○到庭結證明確，核與證人甲○○到庭結證情節相符，並有
    空白本票一本、行動電話通聯紀錄基地台顯示位置及通話時
    間、次數之紀錄一份及照片十幀附卷可憑，另有上開戊○○
    簽立之本票四紙在卷可資佐證，本案事證明確，雖被告丙○○以證人之身分到庭結證稱乙○○事先對於要簽本票之事並
    不知情等語，惟查：本案被告乙○○於上開時間在伊住處親
    自見聞被告丙○○以強暴脅迫手段要求戊○○簽立本票，亦
    親自見聞綽號「阿斌」之人阻止戊○○離去伊住處，仍提供
    本票供戊○○簽發，並繼續留下其他不詳姓名之成年男子看
    守戊○○直至帶甲○○到達伊住處為止，期間長達數小時之
    久，而開立本票之目的又是為了讓戊○○擔保伊之前在美國
    學校翻修工程之施工款項，乙○○對於丙○○等人上開剝奪
    戊○○行動自由之犯行，自案發當日其到達住處時起自與丙○○等人有犯意犯意聯絡與行為分擔，另證人己○○固於本
    院結證稱：伊於上開時間曾接到被告乙○○要求伊報警之電
    話等語，惟證人甲○○亦證稱：伊與便衣警員到達上開乙○○之住處後，員警有要求被告乙○○打電話給派出所備案等
    語，自不得以被告乙○○有要求己○○協助報案即認定被告
    乙○○沒有犯罪之故意，以上證人二位之證詞，均難為有利
    於被告乙○○之認定，被告二人上開所辯均係卸責之詞，均
    不足採信。
二、按刑法第三百零五條之恐嚇罪，係指單純以將來加害生命、
    身體、自由、名譽、財產之事，恐嚇他人致生危害於安全者
    而言。如對於他人之生命、身體等，以現實之強暴脅迫手段
    加以危害要挾，使人行無義務之事或妨害人行使權利，應構
    成刑法第三百零四條之強制罪，而非同法第三百零五條之恐
    嚇危害安全罪。又刑法第三百零二條之妨害自由罪，係妨害
    他人自由之概括的規定，故行為人具有一定目的，以非法方
    法剝奪人之行動自由者，除法律別有處罰較重之規定 (例如
    略誘及擄人勒贖等罪)，應適用各該規定處斷外，如以使人
    行無義務之事，或妨害人行使權利為目的，而其強暴脅迫復
    已達於剝奪人行動自由之程度，即祇成立本罪，不應再依同
    法第三百零四條論處。誠以此項使人行無義務之事，或妨害
    人行使權利之低度行為，應為非法剝奪人之行動自由之高度
    行為所吸收，不能以其目的係在使人行無義務之事，或妨害
    人行使權利，認為係觸犯刑法第三百零二條第一項及第三百
    零四條第一項之二罪名，而依同法第五十五條從一重處斷，
    最高法院九十三年台上字第三三０九號著有判決足參。是核
    被告乙○○、丙○○持續剝奪戊○○之行動自由，均係犯刑
    法第三百零二條第一項之剝奪他人行動自由罪（就罰金刑部
    分之新舊法比較詳後）。另丙○○以脅迫手段強制甲○○帶
    支票前往之犯行，係犯刑法第三百零四條第二項之強制未遂
    犯行，上開強制未遂犯行係以剝奪戊○○之行動自由（包括
    強制簽立本票既遂）為手段，而對甲○○為強制未遂犯行，
    二者被害之對象不同，自不得吸收於其對戊○○之剝奪行動
    自由犯行內，而應另行成立刑法第三百零四條第二項之強制
    未遂罪。上開強制未遂罪固未據公訴人於起訴書中載明，惟
    上開犯行與業經於起訴書中之事實欄內載明，並與刑法第三
    百零二條第一項之剝奪他人行動自由犯行係在同一時間所為
    ，為一行為觸犯數罪名之想像競合之關係，為起訴效力所及
    ，本院自得一併審酌。被告乙○○、丙○○就所犯剝奪他人
    行動自由罪之部分與真實姓名年籍不詳綽號「阿斌」之成年
    男子及另一真實姓名年籍不詳之成年男子有犯意聯絡與行為
    分擔，俱應論以共同正犯（新舊法之適用對被告並無有利、
    不利之問題，逕依新法論處，詳後述)。被害人甲○○遭脅
    迫之事係被告丙○○一人在不詳之處所於電話中所為，不能
    證明其餘參與剝奪戊○○行動自由之共犯對上開丙○○之犯
    行知情並參與，附此敘明。被告丙○○所犯上開二罪，係一
    行為觸犯數罪名之想像競合犯，應依法從一重論以刑法第三
    百零二條第一項之罪（無新舊法比較之問題，詳後述）。爰
    審酌被告二人均素行良好，有臺灣高等法院被告前案紀錄表
    一份在卷可稽，犯罪之起因為工程之糾紛、二人糾眾以強暴
    、脅迫手段因而造成被害人精神上極大壓力，犯罪後復均飾
    詞狡辯，並未與被害人達成和解等一切情狀，認公訴人分別
    具體求刑一年二月、一年六月，均屬過重，爰各依犯罪情節
    之輕重，分別量處如主文所示之刑，並就被告乙○○之部分
    依修正前刑法第四十一條第一項前段之規定諭知易科罰金之
    折算標準 (有關新舊法比較適用部分詳後述)。扣案之本票
    一本係用餘之空白本票，非供本案犯罪所用之物，不予宣告
    沒收；扣案業經簽發之本票四張固為本案被告犯罪所得之物
    ，惟其既以不法手段持有，難以認定為被告所有之物，
    當事人就上開本票之相關權益，宜循其他民事處理程序處理
    ，亦不予宣告沒收。
三、查，被告二人行為後，刑法第二條、第二十八條、第三十三
    條第五款、第四十一條一項前段、第五十五條，均於九十四
    年二月二日修正公布，並自九十五年七月一日起施行，且 (
    一)修正後刑法第二條第一項規定，已將新舊法律適用之「
    從新從輕」原則，改採「從舊從輕」原則，而此規定僅係規
    範行為後法律變更所生新舊法律比較適用之準據法，並非實
    體刑罰法律，自不生行為後法律變更之比較適用之問題，應
    逕行適用新法第二條第一項之規定，為「從舊從輕」之比較
    。另（二）修正前刑法第二十八條：「二人以上共同『實施
    』犯罪之行為者，皆為正犯。」與修正後同條：「二人以上
    共同『實行』犯罪之行為者，皆為正犯。」之規定，二者在
    用語上固有不同，惟其修法理由乃在原「實施」一詞之範圍
    ，在解釋上是否包括「陰謀共同正犯」及「預備共同正犯」
    存有爭議，為杜爭議，明白宣示本條不包括「陰謀共同正犯
    」及「預備共同正犯」，但仍包括共謀共同正犯，乃將「實
    施」修正為「實行」，此觀諸立法理由說明即明，是此部分
    修正應無有利、不利於被告之問題，應逕行適用修正後之刑
    法第二十八條規定（最高法院九十六年第二十一次次刑事庭
    會議決議參照）。(三)被告乙○○行為後，罰金罰鍰提高標
    準條例第二條業已刪除，而刑法第四十一條第一項前段關於
    易科罰金之折算標準已由舊法之銀元一百元、二百元、三百
    元修正為新臺幣（下同）一千元、二千元、三千元，因屬科
    刑規範事項之變更，其折算標準為裁判時所應諭知，自有就
    新舊法規定比較之必要，經比較新舊法結果，以被告行為時
    之舊法較為有利於被告乙○○，另（四）刑法第三百零二條
    第一項、第三百零四條第二項之罰金刑，依修正前刑法第三
    十三條第五款之規定，罰金刑之最低度均較修正後為低，認
    適用修正前刑法第三十三條第五款之規定，對被告乙○○、
    丙○○均較有利，又（五）想像競合犯修正增訂之科刑限制
    係法理之明文化，並無有利、不利被告丙○○之問題，逕依
    新法之規定論處。以上除對被告並無有利、不利之問題之刑
    法第五十五條、第二十八條之部分之外，其餘規定綜合比較
    之結果，均以修正前之規定較有利於被告乙○○、丙○○，
    依修正後刑法第二條第一項規定，本案關於刑法第四十一條
    第一項前段、刑法第三十三條第五款之規定均應適用修正前
    規定，併此敘明。
據上論斷，應依刑事訴訟法第二百九十九條第一項前段，刑法第
二條第一項前段、刑法第二十八條、第五十五條，修正前刑法第
三百零二條第一項、刑法第三百零四條第二項、修正前刑法第三
十三條第五款、修正前刑法第四十一條第一項前段，刑法施行法
第一條之一第一項、第二項前段，罰金罰鍰提高標準條例第二條
，現行法規所定貨幣單位折算新臺幣標準第二條，判決如主文。
本案經檢察官丁○○到庭執行職務。
中    華    民    國    95    年    6    月    13    日
                    臺灣臺中地方法院刑事第七庭
                        審判長法官  陳如玲
                        法      官  郭德進
                        法      官  高文崇
上正本證明與原本無異。
如不服本判決，應於送達後十日內向本院提出上訴狀（須附繕
本），上訴於台灣高等法院台中分院。
                            書記官  童淑芬
中    華    民    國    96    年    6     月    13    日
附錄論罪科刑法條
中華民國刑法第302條
（剝奪他人行動自由罪）
私行拘禁或以其他非法方法，剝奪人之行動自由者，處 5 年以下
有期徒刑、拘役或 3 百元以下罰金。
因而致人於死者，處無期徒刑或 7 年以上有期徒刑，致重傷者，
處 3 年以上 10 年以下有期徒刑。
第 1 項之未遂犯罰之。
中華民國刑法第304條（強制罪）
以強暴、脅迫使人行無義務之事或妨害人行使權利者，處3年以
下有期徒刑、拘役或3百元以下罰金。
前項之未遂犯罰之。


司法院資訊處製作；財團法人民間司法改革基金會備份。
